ACORDAO-COMPLETO-2351631

ACÓRDÃO 3540/2019 ATA 13/2019 - PRIMEIRA CÂMARA

VISTOS, relatados e discutidos estes autos que tratam de pedidos de reexame interposto contra os termos do Acórdão 15100/2018-TCU-Primeira Câmara, por meio do qual esta Corte de Contas aplicou multa aos recorrentes; 
ACORDAM os ministros do Tribunal de Contas da União, reunidos em Sessão da 1ª Câmara, ante as razões expostas pelo relator e com fundamento nos arts. 33 e 48 da Lei 8.443/1992, em: 
9.1. conhecer dos pedidos de reexames interpostos por Naomar Monteiro de Almeida Filho (CPF XXX.177.035-XX) e Fernando Jorge Carrera Saldanha Filho (CPF XXX.665.115-XX) , para, no mérito, dar-lhes provimento, afastando as multas que lhes foram impostas por meio do item 9.1 do Acórdão 15100/2018-TCU-Primeira Câmara;
9.2. remeter os autos ao Relator a quo, para que dê prosseguimento ao acompanhamento, adotando as medidas que entender cabíveis;
9.3. retificar, em decorrência de erro material, o número do Cadastro de Pessoa Física (CPF) de Fernando Jorge Carrera Saldanha Filho fazendo constar no Acórdão 15100/2018-TCU-Primeira Câmara o número XXX.665.115-XX; 
9.4. dar ciência da presente deliberação à  Universidade Federal da Bahia e aos recorrentes.

Pedido de reexame interposto contra decisão desta Corte de Contas que aplicou multa aos recorrentes.

Primeira Câmara

Universidade Federal da Bahia.

3. Recorrentes: Fernando Jorge Carrera Saldanha Filho (XXX.665.115-XX); Naomar Monteiro de Almeida Filho (XXX.177.035-XX).

13.1. Ministros presentes: Walton Alencar Rodrigues (Presidente), Benjamin Zymler e Vital do Rêgo (Relator).
13.2. Ministros-Substitutos presentes: Augusto Sherman Cavalcanti e Weder de Oliveira.

VITAL DO RÊGO

Ministro Bruno Dantas.

Adoto como relatório, com os devidos ajustes de forma, a instrução elaborada no âmbito da Secretaria de Recursos (peça 29) , com a qual se manifestou de acordo o corpo gerencial daquela unidade técnica especializada (peça 30) a seguir transcrita:
INTRODUÇÃO
Trata-se de pedidos de reexame interpostos por Naomar Monteiro de Almeida Filho (R001-Peça 20) e Fernando Jorge Carrera Saldanha Filho (R002-Peça 23) , à época, Reitor da Universidade Federal da Bahia (UFBA) e Superintendente de Pessoal de Recursos Humanos, por meio dos quais se insurgem contra o Acórdão 15100/2018-TCU-Primeira Câmara, Relator Ministro Bruno Dantas, prolatado na sessão de julgamento do dia 27/11/2018-Ordinária e inserto na Ata 43/2018-1ª Câmara (Peça 11) .
1.1. A deliberação recorrida apresenta o seguinte teor:
VISTOS, relatados e discutidos estes autos de pensão civil concedida no âmbito da Universidade Federal da Bahia;
ACORDAM os Ministros do Tribunal de Contas da União, reunidos em sessão da Primeira Câmara, diante das razões expostas pelo relator, em:
9.1. aplicar a Naomar Monteiro de Almeida Filho (CPF XXX.177.035-XX) e a Fernando Jorge Carrera Saldanha Filho (CPF XXX.666.115-XX) , individualmente, a multa prevista no art. 58, inciso IV, da Lei 8.443/1992, no valor de R$ 3.000,00 (três mil reais) , atualizada monetariamente desde a data do presente acórdão até a do efetivo recolhimento, se for paga após o vencimento, na forma da legislação vigente, fixando o prazo de 15 (quinze) dias, a contar do recebimento da notificação, para que seja comprovado, perante este Tribunal, o recolhimento da quantia ao Tesouro Nacional, nos termos do art. 216 do Regimento Interno do TCU;
9.2. com fundamento no art. 26 da Lei 8.443/1992, autorizar, se requerido, o pagamento da importância devida em até 36 (trinta e seis) parcelas mensais e consecutivas, fixando o prazo de 15 (quinze) dias, a contar do recebimento da notificação, para que seja comprovado, perante este Tribunal, o recolhimento da primeira parcela, e de 30 (trinta) dias, a contar da parcela anterior, para que seja comprovado o recolhimento das demais parcelas, devendo incidir sobre cada valor mensal os devidos acréscimos legais, na forma prevista na legislação vigente, além de alertar que a falta de comprovação do recolhimento de qualquer parcela importará no vencimento antecipado do saldo devedor, nos termos do art. 217 do Regimento Interno do TCU;
9.3. com fundamento no art. 28 da Lei 8.443/1992, autorizar, desde logo, a cobrança judicial das dívidas, caso não atendida a notificação;
9.4. determinar à Universidade Federal da Bahia que encaminhe, com fundamento no art. 11 da Lei 8.443/1992, no prazo de 30 (trinta) dias, os documentos e/ou esclarecimentos abaixo discriminados, referentes a aposentadorias instituídas por essa entidade:
Instituidora de pensão: Maria de Lourdes Leite Souza (CPF XXX.922.255-XX) , ato nº de controle 10789901-05-2013-000079-7. Beneficiário: Waldir Souza (CPF XXX.579.795-XX) . 
Documentos/Esclarecimentos: Esclarecer as razões pelas quais não foi proporcionalizada a pensão instituída por Maria de Lourdes Leite Souza em benefício de Waldir Souza, considerando que a instituidora faleceu na condição de aposentada com proventos proporcionais.
9.5. dar ciência deste acórdão à Universidade Federal da Bahia, a Naomar Monteiro de Almeida Filho e a Fernando Jorge Carrera Saldanha Filho. (ênfases acrescidas) 
HISTÓRICO 
Trata-se os autos de pensão civil instituída por Maria de Lourdes Leite Souza em benefício de Waldir Souza pela UFBA. Com vistas ao saneamento do processo, foram encaminhados à unidade jurisdicionada os Ofícios 2.321/2015 e 8.965/2015-TCU/Sefip (Peças 3 e 5) , solicitando esclarecimentos quanto à falta da correspondente proporcionalidade da pensão instituída, considerando que a instituidora faleceu na condição de aposentada com proventos proporcionais.
1.2. Naquela ocasião foram notificados os ora recorrentes, os quais permaneceram silentes quanto às solicitações deste Tribunal de Contas da União. 
1.3. Adotadas as medidas a seu cargo, a Secretaria de Fiscalização de Pessoal (Sefip) propôs a aplicação da multa prevista no art. 58, inciso IV da Lei 8.443/1992, uma vez que os responsáveis, apesar de regularmente cientificados (Peças 4 e 6) , não encaminharam as informações solicitadas.
1.4. Referida proposta de multa foi encampada pelo Relator a quo, Exmo. Ministro Bruno Dantas, no que foi acompanhado pelos Membros do Colegiado desta Corte de Contas.
1.5. Irresignados com a decisão do TCU, os gestores interpuseram os presentes pedidos de reexame, que se fundamentam nas altercações que, adiante, passar-se-á a relatar.
EXAME DE ADMISSIBILIDADE 
Reiteram-se os exames preliminares de admissibilidade efetuados por esta Secretaria (Peças 24-25) , ratificados pelo Exmo. Ministro Vital do Rêgo (Peça 27) , que concluiu pelo conhecimento do pedido de reexame, nos termos do art. 48 da Lei 8.443/1992, c/c os art. 285 e 286, parágrafo único, do RI/TCU suspendendo-se os efeitos dos itens 9.1 e 9.3 do Acórdão recorrido.
EXAME DE MÉRITO
Delimitação
1.6. Constitui objeto do presente recurso definir se os recorrentes eram responsáveis por cumprir a diligência desta Corte de Contas.
Da responsabilidade dos recorrentes.                                                                                                                                                                                                                                                                                                             
1.7. Fernando Jorge Carrera Saldanha Filho pugna pelo afastamento da multa, por meio dos seguintes argumentos (Peça 20, p. 1) e documentos (Peça 20, p. 2-6) :
	a) informa que foi exonerado, a pedido, do cargo de Superintendente de Pessoal por meio da Portaria 152, publicada em 1/8/2013, colaciona o Diário Oficial da União correspondente (Peça 20, p. 2) ;
	b) objeta que não poderia atender a diligência, pois não era mais a autoridade competente;
	c) acrescenta que o formulário de concessão da referida pensão civil não foi assinado por ele, na condição de autoridade responsável (Peça 20, p. 3) .
1.8. Naomar Monteiro de Almeida Filho requer o afastamento da multa, com base nas seguintes alegações (Peça 23, p. 1-3) :
	a) informa que foi o reitor da UFBA em dois mandatos nos períodos de 1/8/2002 a 31/7/2006 e de 1/8/2006 a 31/7/2010;
	b) relata que foi cedido à Universidade Federal do Sul da Bahia (UFSB) , ocupando o cargo de Reitor naquela instituição de 7/2013 a 10/2017;
	c) alega que não era a autoridade competente para atender a diligência desta Corte de Contas;
	d) junta o Acórdão 1486/2017-TCU-Primeira Câmara, Relator Ministro Walton Alencar Rodrigues, que deu provimento a pedido de reexame do recorrente afastando a multa aplicada por meio do Acórdão 5760/2015-TCU-Primeira Câmara e que confirmou o período em que o recorrente esteve à frente da UFBA.
Análise:
1.9. Os recorrentes foram multados com base no art. 58, inciso IV, da Lei 8.443/1992 pela falta de atendimento da diligência determinada por meio do Ofício 2.321/2015-TCU/SEFIP, reiterada por meio do Ofício 8.965/2015-TCU/SEFIP, recepcionados, respectivamente, em 10/3 e 5/8/2015 (Peças 3-6) .
1.10. No entanto, Naomar Monteiro de Almeida Filho já não ocupava mais a função de reitor da UFBA, a qual ocupou por dois mandatos nos períodos de 1/8/2002 a 31/7/2006 e de 1/8/2006 a 31/7/2010, estando, inclusive, cedido à época a UFSB, nos termos do Acórdão 1486/2017-TCU-Primeira Câmara, Relator Ministro Walton Alencar Rodrigues.
1.11. Situação semelhante a do outro recorrente, Fernando Jorge Carrera Saldanha Filho, que foi exonerado, a pedido, do cargo de Superintendente de Pessoal em 1/8/2013, conforme publicado no DOU 147 de 1/8/2013 (Peça 20, p. 2) .
1.12. Desse modo, considerando que os recorrentes não detinham a responsabilidade para dar cumprimento a referida diligência, o que geraria a obrigação de fazer, que fundamenta a presente multa, propõe-se o provimento dos presentes pedidos de reexame, com a exclusão da multa aplicada aos recorrentes, Naomar Monteiro de Almeida Filho (CPF XXX.177.035-XX) e Fernando Jorge Carrera Saldanha Filho (CPF XXX.665.115-XX) , item 9.1. do Acórdão 15100/2018-TCU-Primeira Câmara. Propõe-se, outrossim, a remessa dos autos ao Relator a quo para a identificação dos responsáveis que descumpriram a supracitada diligência.
INFORMAÇÕES ADICIONAIS
1.13. Observa-se que o número do Cadastro de Pessoa Física (CPF) de Fernando Jorge Carrera Saldanha Filho é XXX.665.115-XX e não XXX.666.115-XX como consta na decisão recorrida, sendo necessária a correção do Acórdão 15100/2018-TCU-Primeira Câmara, por erro material. 
CONCLUSÃO
1.14. Da análise anterior conclui-se que a multa aplicada aos recorrentes, com fundamento no art. 58, inciso IV, da Lei 8.443/1992, deve ser afastada, pois eles não detinham, à época, a responsabilidade para cumprir a supracitada diligência, conforme Acórdão 1486/2017-TCU-Primeira Câmara, Relator Ministro Walton Alencar Rodrigues e DOU à Peça 20, p. 2. 
Com base nessas conclusões, propõe-se o provimento dos pedidos de reexame, com o afastamento das multas individuais impostas pelo item 9.1 do Acórdão 15100/2018-TCU-Primeira Câmara.
PROPOSTA DE ENCAMINHAMENTO
Ante o exposto, submetem-se os autos à consideração superior, propondo-se, com fundamento no artigo 48 da Lei 8.443/1992, c/c os artigos 285 e 286, parágrafo único, do RI/TCU: 
a) conhecer dos pedidos de reexames interpostos por Naomar Monteiro de Almeida Filho (CPF XXX.177.035-XX) e Fernando Jorge Carrera Saldanha Filho (CPF XXX.666.115-XX) e, no mérito, dar-lhes provimento, para afastar as multas que lhes foram impostas por meio do item 9.1 do Acórdão 15100/2018-TCU-Primeira Câmara;
b) remeter os autos ao Relator a quo, Exmo. Ministro Bruno Dantas, para a identificação dos responsáveis que descumpriram a supracitada diligência;
c) corrigir, por erro material, o número do Cadastro de Pessoa Física (CPF) de Fernando Jorge Carrera Saldanha Filho para XXX.665.115-XX no Acórdão 15100/2018-TCU-Primeira Câmara; 
d) dar ciência do Acórdão que for prolatado às entidades/órgãos interessados e aos recorrentes, ressaltando-se que o Relatório e o Voto que o fundamentarem podem ser consultados no endereço www.tcu.gov/acordaos, no dia seguinte ao de sua oficialização.
2.	O Ministério Público, representado nos autos pelo Procurador Dr. Sergio Ricardo Costa Caribé, manifestou-se de acordo com a proposição da unidade técnica (peça 32) . 
	É o Relatório.

Antonio Eduardo Barreto Coutinho (OAB/BA 8.033) e outros.

Procurador Sergio Ricardo Costa Caribé.

PENSÃO CIVIL. ACOMPANHAMENTO. NÃO ATENDIMENTO À DILIGÊNCIA. REITERAÇÃO DA DILIGÊNCIA. APLICAÇÃO DE MULTA AOS RESPONSÁVEIS. PEDIDOS DE REEXAME. CONHECIMENTO. ELEMENTOS CAPAZES DE MODIFICAR O JUÍZO FORMADO. PROVIMENTO.

PENSÃO CIVIL (PCIV)

Secretaria de Recursos (Serur).

Apreciam-se, nesta oportunidade, pedidos de reexame interpostos por Naomar Monteiro de Almeida Filho e Fernando Jorge Carrera Saldanha Filho, diligenciados na condição de Reitor da Universidade Federal da Bahia (UFBA) e Superintendente de Pessoal de Recursos Humanos da entidade, contra os termos do Acórdão 15100/2018-TCU-Primeira Câmara. Por meio do Acórdão recorrido o TCU aplicou multa aos referidos responsáveis, em razão de não terem atendido, no prazo fixado e sem justa causa, diligência realizada por este Tribunal.
A Serur, após analisar os argumentos apresentados pelos recorrentes, propõe dar provimento aos apelos para afastar as multas aplicadas em desfavor dos interessados. Isso, porque, os recorrentes lograram comprovar que, por ocasião da expedição dos ofícios de diligência, já não mais ocupavam cargos na entidade, razão pela qual, não poderiam ser responsáveis pelo atendimento da solicitação do TCU.
O MPCTU ratificou a proposta formulada pela unidade técnica.
-II-
Quanto à admissibilidade, ratifico o entendimento já externado no despacho de peça 29, no sentido de que o recurso interposto deva ser conhecido, eis que preenchidos os requisitos de admissão que regem a espécie.
No mérito, registro minha concordância com a proposta formulada pela unidade técnica, aquiescida, pela manifestação do MPTCU, razão pela qual acolho os pareceres precedentes por seus próprios fundamentos, sem prejuízo de tecer os comentários a seguir.
Observo que os recorrentes foram multados com base no art. 58, inciso IV, da Lei 8.443/1992 por não terem atendido diligência realizada por este Tribunal, levada a efeito em 10/3/2015 e reiterada em 5/8/2015 (peças 3 e 6) . 
Considerando tal fato, verifico que nas datas referidas, o Sr. Naomar Monteiro de Almeida Filho já não ocupava mais a função de reitor da UFBA, estando cedido à época, para a Universidade Federal do Sul da Bahia. Também o Sr. Fernando Jorge Carrera Saldanha Filho, já não exercia o cargo de Superintendente de Pessoal desde 1/8/2013, conforme publicado no DOU 147 de 1/8/2013 (Peça 20, p. 2) . 
Portanto, considerando que os recorrentes não detinham a responsabilidade para dar cumprimento às diligências que deram ensejo à aplicação das multas, os apelos devem ser providos com a consequente exclusão da penalidade aplicada aos interessados.
Por fim, considerando que, no Acórdão 15100/2018-TCU-Primeira Câmara, o CPF do Sr. Fernando Jorge Carrera Saldanha Filho restou grafado contemplando erro em um dos dígitos (o correto é 218.665.115-72 e não 218.666.115-72) impõe-se a necessária correção dessa informação na deliberação mencionada. 
Do exposto, VOTO para que seja adotada a minuta de Acórdão que ora trago ao exame deste Colegiado.
TCU, Sala das Sessões Ministro Luciano Brandão Alves de Souza, em 30 de abril de 2019.
Ministro VITAL DO RÊGO 
Relator